【裁判字號】    99,聲繼,3
【裁判日期】    990630
【裁判案由】    聲明繼承
【裁判全文】
臺灣屏東地方法院民事裁定               99年度聲繼字第3號
聲  明  人  甲○○
代  理  人  丙○○
上列當事人間聲明繼承事件，本院裁定如下：
    主  文
聲請駁回。
程序費用新台幣壹仟元由聲請人負擔。
    理  由
一、本件聲明意旨略以：被繼承人乙○○（男，民國○○年○ 月○○
    日出生，身分證統一編號：Ｚ000000000號），原設籍居住在
    屏東縣屏東市○○里○○街9 號9 樓之3 ，於96年7 月7 日
    死亡，在臺並無得為繼承之親屬。被繼承人乙○○死亡後在
    臺灣地區留有遺產，現由行政院國軍退除役官兵輔導委員會
    屏東縣榮民服務處保管中。聲明人甲○○為被繼承人之胞妹
    ，現居住大陸地區湖南省桃源縣漆河鎮松林崗村第一組，依
    法對於被繼承人乙○○在臺灣地區之遺產有繼承權。爰依臺
    灣地區與大陸地區人民關係條例第66條暨其施行細則第43條
    規定，於法定期間內，檢具被繼承人死亡時之戶籍謄本、繼
    承系統表、中華人民共和國湖南省桃源縣公證處（2009）湘
    桃證民字第2168號親屬關係公證書、財團法人海峽交流基金
    會（98）核字第108909號證明、委託書、湖南省桃源縣（20
    08）桃證民字第233 號公證書、財團法人海峽交流基金會（
    97）核字第082638號證明、墓碑照片4 幀等件，向本院聲明
    繼承之意思表示等情。
二、按在大陸地區製作之文書，經行政院設立或指定之機構或委
    託之民間團體驗證者，固推定為真正；惟依本條例第7 條規
    定推定為真正之文書，其實質上證據力，由法院或主管機關
    認定；是文書內容須與待證事實有關，且屬可信者，始有實
    質上證據力；故推定為真正之文書，如有反證事實證明其為
    不實者，不適用推定，此觀臺灣地區與大陸地區人民關係條
    例第7 條及該條例施行細則第8 條規定自明。準此經海基會
    驗證之大陸地區公證書，其內容是否真實，法院仍應為實質
    上之調查，不得認係公文書，而逕予採信。
三、次按被繼承人為大陸地區人民者，關於繼承，依該地區之法
    律，但在臺灣地區之遺產，適用臺灣地區之法律，臺灣地區
    與大陸地區人民關係條例第60條定有明文。復按我國民法第
    1147條規定：「繼承，因被繼承人死亡而開始。」；同法第
    1148條前段規定：「繼承人自繼承開始時，除本法另有規定
    外，承受被繼承人財產上之一切權利義務。」；同法第1138
    條規定：「遺產繼承人，除配偶外，依左列順序定之：一、
    直系血親卑親屬。二、父母。三、兄弟姊妹。四、祖父母。
    」，故配偶及兄弟姊妹均為我國法律所定之繼承人，且遺產
    繼承人資格之有無，應以繼承開始時為決定之標準。
四、經查，本件聲明人甲○○主張係被繼承人乙○○在大陸地區
    之胞妹，為合法繼承人，固據提出被繼承人死亡時之戶籍謄
    本、繼承系統表、中華人民共和國湖南省桃源縣公證處（20
    09）湘桃證民字第2168號親屬關係公證書、財團法人海峽交
    流基金會（98）核字第108909號證明、委託書、湖南省桃源
    縣（2008）桃證民字第233 號公證書、財團法人海峽交流基
    金會（97）核字第082638號證明、中華人民共和國湖南省桃
    源縣公證處（2009）湘桃證民字第2106號親屬關係公證書、
    財團法人海峽交流基金會（98）核字第072837號證明等文件
    為證。惟本院依職權向行政院退除役官兵輔導委員會屏東縣
    榮民服務處函查被繼承人之人事及兵籍等相關文件資料，僅
    查知被繼承人自述有一大陸配偶鍾明貞，已改嫁且未來台探
    視，餘查無相關資料，有上開服務處99年5 月11日第099000
    256 號函在卷可稽。再查，被繼承人生前曾前往大陸地區探
    視鍾明貞，據被繼承人自行填載之台閩地區人民出境後轉往
    大陸探親登記表所記，其大陸配偶鍾明貞係19年出生，但聲
    明人所提出之大陸地區親屬關係公證書（2009）湘桃證民字
    第2168號上所載，乙○○之大陸籍配偶係「鍾二姐（曾用名
    鍾明貞，1934年3 月23日生）」，二者明顯不符，而該等申
    報文件既係被繼承人生前所製作，較之聲明人自行提出親屬
    關係公證書內容，應更為真實可信，堪認聲明人所提資料與
    事實並未相符，客觀上尚難信實。
五、次查被繼承人赴大陸探親之相關資料，其申請探親之大陸親
    友為鍾明貞，有內政部入出國及移民署99年2 月6 日移署資
    處寰字第0990019859號函附中華民國臺灣地區（出入）境申
    請書及台閩地區人民出境後轉往大陸探親登記表附卷足憑，
    殊無述及其尚有親妹甲○○為探親對象，苟聲明人確係被繼
    承人胞妹，而乙○○又曾返故居修建祖墳，衡情殆無不探視
    聲明人之理，是亦無法證明聲明人與被繼承人之親屬關係；
    再者，被繼承人生前之至友丁○○○於本院審理時到庭陳稱
    ：被繼承人在台灣與其先夫葉慎修為同袍及結拜兄弟關係，
    最為親近，被繼承人生前未曾提過有妹妹甲○○等語屬實（
    本院卷第75頁）。查被繼承人生前與丁○○○一家熟識，且
    接受其家庭成員照顧，往來互動親密，即連身後事均遺言交
    代：身後財物遺留給義妹丁○○○、後事由義子葉耀銀、義
    女葉秀清全權處理等語，以上有「行政院退除役官兵輔導委
    員會屏東榮民服務處單身榮民親屬及權益交代表」附卷可佐
    （本院卷第68頁）。其間對聲明人均無隻字片語敘及其人，
    無從證明聲明人確係被繼承人之胞妹。
六、至於聲明人陳報之照片4 幀，無非待證被繼承人生前曾返家
    修建祖墳、掃墓，其亡父陳公卿、亡母鍾氏之墓碑銘文之記
    載可證聲明人係被繼承人胞妹云云。然查，上開墓碑碑文明
    顯經過塗改，此為聲明人所不爭，客觀上已難查明原有碑文
    之記載；何況依照以上所載碑文文義，亦無得認定聲明人即
    為被繼承人胞妹之心證；而聲明人另提出經公證之委託書、
    公證書等件，經核均非屬血緣關係之證明文件，均不足以證
    明聲明人為被繼承人之胞妹，殊難僅憑聲明人片面之聲明，
    遂認聲明人與被繼承人乙○○有兄妹關係。綜上說明，本院
    無得查證聲明人係被繼承人乙○○之法定繼承人，其聲明繼
    承為無理由，聲明人本於臺灣地區與大陸地區人民關係條例
    第66條規定，為繼承之表示，應予駁回。
七、依非訟事件法第21條第1 項前段、第23條、第24條第1 項，
    民事訴訟法第78條，裁定如主文。
中    華    民    國    99    年    6    月    30     日
                        家事庭法  官  朱盈吉
以上為正本，係照原本作成。
如對本裁定抗告須於裁定送達後10日內向本院提出抗告狀，並繳
納抗告費新臺幣1,000元。
中    華    民    國    99    年    6    月    30     日
                              書記官  蔡明株

司法院資訊處製作；財團法人民間司法改革基金會備份。
